【裁判字號】    92,重上更(一),22
【裁判日期】    921210
【裁判案由】    損害賠償
【裁判全文】
臺灣高等法院臺中分院民事判決  九十二年度重上更(一)字第二二號
      上  訴  人  丁○○ (兼.
                  乙○○ (即.
                  甲○○ (即.
                  戊○○
                  己○○
      被上訴人    丙○○
當事人間請求損害賠償事件，上訴人對於民國八十七年二月六日臺灣臺中地方法院八
十五年度重訴字第一三三號第一審判決提起上訴，經最高法院發回更審，本院於九十
二年十一月二十六日言詞辯論終結，判決如下：
原判決關於駁回上訴人後開第二項之訴部分，及該部分假執行之聲請，並訴訟費用（
除確定部分外）之裁判廢棄。
被上訴人應再給付上訴人新台幣壹拾萬零貳仟貳佰陸拾元，及自八十七年七月十日
起至清償日止按年息百分之五計算之利息。
其餘上訴駁回。
第一、二審及發回前第三審訴訟費用（除確定部分外），由被上訴人負擔百分之二，
，餘由上訴人負擔。
上訴人假執行之聲請駁回。
一、上訴人於原審起訴主張：兩造於民國（下同）八十年十一月一日簽立合建契約，
    約定上訴人提供其所有坐落台中市○區○○段六小段六之一八號、六之二七號土
    地，由被上訴人負責建造十二層房屋，並約定第一至第四層及地下室由上訴人四
    人共同取得，其他部分則由被上訴人取得；惟被上訴人於使用執照取得後，竟擅
    自變更設計，使應由上訴人取得之部分變成公共設施，且已登記與承購戶所共有
    ，致無法回復，被上訴人應負給付不能之損害賠償責任；另因被上訴人所建造之
    房屋多處未依約施工，亦應依不完全給付之規定賠償修理費用；又依合約約定被
    上訴人應於開工後七百工作晴天（即八十四年一月十一日）完工至八十七年七月
    九日完成點交與上訴人，已逾三年五月，惟造成系爭建物屬於上訴人取得之一、
    二樓無法經營店舖，三、四樓無法供居住，上訴人所受之遲延損害，類推適用土
    地法第九十七條第一項之規定，按年以房地價值百分之十計算該損害之數額，依
    鑑價數額，其一、二樓價值分別為新台幣（以下同）五百六十四萬九千五百三十
    六元及三百九十五萬三千五百三十五元，三、四樓價值分別為三百七十七萬二千
    一百八十元、三百六十二萬七千零九十六元，故一至四樓價值合計為一千七百萬
    二千三百四十七元，被上訴人自八十四年一月十二日起至八十七年七月七日止，
    已逾三年五個月（以三年五個月計算），每年應賠償相當租金之損害為一百七十
    萬零二百三十四元，合計五百八十萬九千一百三十二元。縱戊○○曾有阻止施工
    之行為而應對被上訴人遲延交屋負責，惟上訴人戊○○僅於八十三年四月一日曾
    予以阻擾，自八十四年五月一日起即無阻擾情事，扣除該一年一月，其餘遲延給
    付之二年四個月部分係因被上訴人未依債之本旨提出給付，可歸責被上訴人致給
    付遲延，被上訴人應賠償上訴人三百九十六萬七千二百一十二元。上訴人爰依債
    務不履行之規定訴請被上訴人賠償所受之損害，經原審判決被上訴人應給付上訴
    人六百二十八萬八千三百八十四元（此部分為給付不能之損害賠償），兩造均上
    訴，由本院前審將原審駁回上訴人請求之部分廢棄，且命被上訴人應再給付上訴
    人二百八十七萬八千四百五十三元（此部分含給付不能及瑕疵給付），另駁回被
    上訴人之上訴，兩造均不服又上訴第三審，經最高法院判決廢棄第二審駁回上訴
    人之上訴部份並發回鈞院審理，另駁回被上訴人之上訴，故給付不能損害賠償部
    分（即八百二十九萬九千四百三十七元）及給付不完全關於地下室發電機之損害
    以外之部分（即八十六萬七千四百零一元）均告確定，是以本院僅需就遲延損害
    及不完全給付之地下室發電機損害三十二萬二千四百元部分為審理（又上訴人前
    依不完全給付規定請求被上訴人賠償發電機損害，除已確定部分外，上訴人並以
    書狀捨棄該部分之請求，見言詞辯論狀第五段），上訴人上訴聲明為：(一)原判決
    除已確定部分外廢棄。(二)右廢棄部分，被上訴人應再給付上訴人二百八十三萬三
    千一百六十三元，及自八十五年三月六日起至清償日止按年息百分之五計算之利
    息。(三)第一、二審及發回前第三審訴訟費用由被上訴人負擔。(四)上訴人願以現金
    或等值可轉讓銀行定期存單供擔保，請准予假執行。
三、被上訴人以：兩造於八十年十一月一日所簽訂之合建契約，僅約明系爭房屋被上
    訴人應於開工後七百個工作晴天施作完成，即八十四年元月十一日完工，並未約
    定點交時間，而被上訴人則早於八十二年十一月五日申報完工，並未逾期，雙方
    未約定點交時間，屬給付無確定期限，上訴人並未催告，被上訴人自不負遲延責
    任，上訴人之請求為無理由等語資為抗辯，對於上訴人之上訴，答辯聲明為：(一)
    上訴駁回。(二)第一、二審及發回前第三審訴訟費用由上訴人負擔。(三)被上訴人願
    供擔保，請准宣告免為假執行。
四、按當事人於言詞辯論時為訴訟標的之捨棄或認諾者，應本於其捨棄或認諾為該當
    事人敗訴之判決，民事訴訟法第三百八十四條定有明文。查上訴人就被上訴人不
    完全給付之地下室發電機損害三十二萬二千四百元部分為捨棄該部分之請求（見
    言詞辯論狀第五段，本院卷八十三頁），則本院自應就此部分為其敗訴之判決。
五、上訴人固主張依兩造之合建協議書第七條所載，本工程應於開工後七百工作晴天
    完成，其申報開工日期為八十一年四月八日，自翌日起算扣除雨天（八十一年四
    月九日起至年底有八十八日、八十二年有九十六日、八十三年有一百二十二日、
    八十四年一月十五日前有二日）三百零六天（見上訴人在原審所提附證晴雨表）
    ，被上訴人應於八十四年一月十一日完工交付云云，惟為被上訴人所否認，辯稱
    ：兩造所簽訂之合建契約，僅約明系爭房屋被上訴人應於開工後七百個工作晴天
    施作完成，即八十四年元月十一日完工，並未約定點交時間，而被上訴人則早於
    八十二年十一月五日申報完工，並未逾期等語。雖上訴人以上訴人未在準備程序
    中提出上開防禦方法，其已逾時，不得於言詞辯論中為抗辯云云，惟請求履行債
    務之訴，除被告自認原告所主張債權發生原因之事實外，應先由原告就其主張此
    項事實，負舉證之責任，必須證明其為真實後，被告於其抗辯事實，始應負證明
    之責任，此為舉證責任分擔之原則（最高法院四十三年台上字第三七比號判例參
    照），是上訴人自應舉證證明兩造所訂立之合建協議書，有約定被上訴人應交付
    上開房屋之時間，惟遍觀上述合建協議書內容，並無被上訴人交付房屋時間之記
    載，合建協議書既為上訴人於起訴時即已提出，則被上訴人自得隨時援引合建協
    議書之約定為抗辯，自不待言。況上訴人自承「被上訴人於八十七年七月九日以
    前均未曾履行其點交義務或通知點交，上訴人曾多次要求被上訴人點交系爭建物
    而遭拒，上訴人不得已，始於八十七年二月十七日正式以律師函請被上訴人於文
    到後五日內點交，被上訴人僅於同年三月十九日以中郵管局第三一支局存證信函
    函稱：『丁○○、吳錫藩、戊○○、己○○應分配之房屋，已取得使用執照及完
    工，並早已通知點交房屋。丁○○、吳錫藩、戊○○、己○○一再藉詞拒絕遷入
    ，應自行負遲延責任。』，此有各該函件附卷可證，足見被上訴人未依前揭律師
    函履行其點交義務。上訴人又於同年四月十五日再函請被上訴人於八十七年四月
    二十五日上午九時在現場點交，並交付所有權狀、鑰匙及相關文件，被上訴人則
    於同月十八日以存證信函稱：『丁○○、吳錫藩、戊○○、己○○應分配房屋之
    所有權狀，請逕向渠等委託之代書領取。另鑰匙早已通知向本大樓管理室領取。
    丁○○、吳錫藩、戊○○、己○○一再藉詞拒絕遷入，應自行負遲延責任。』，
    亦足見被上訴人未於八十七年四月二十五日點交系爭建物與上訴人。」等語（見
    本院卷八十二頁背面）。足見兩造於合建協議書確未約定交屋時間，否則上訴人
    何以先後二次以存證信函通知被上訴人交屋？被上訴人所辯堪予採信；雖上訴人
    復稱被上訴人所興建之房屋多處未依約施工，已與兩造間之合建契約內容不符，
    更為本案已確定部分所是認，其所提出之給付，自屬未依債之本旨提出，上訴人
    得拒絕受領。被上訴人因未依債之本旨提出給付致上訴人依法拒絕受領，即不得
    解免其應負之遲延給付責任。惟上訴人既二次訂定時間通知被上訴人交屋，自不
    得再以此拒絕受領。
六、按給付有確定期限者，債務人自期限屆滿時起，負遲延責任。給付無確定期限者
    ，債務人於債權人得請求給付時，經其催告而未為給付，自受催告時起，負遲延
    責任，其經債權人起訴，或依督促程序送達支付命令者，與催告有同一之效力。
    前項催告定有期限者，債務人自期限屆滿時起負遲延責任。又債務人遲延者，債
    權人得請求其賠償因遲延而生之損害；民法第二百二十九條第一項及第二百三十
    一條第一項分別定有明文。兩造所訂立之合建協議書既未約定被上訴人應交屋之
    時間，則其應自受催告期限屆滿時起負遲延責任，查上訴人先後二次以存證信函
    通知被上訴人交屋，則應以第二次催告所定期限為準，即被上訴人應於八十七年
    四月廿五日交屋（見本院前審卷第一宗七十八頁），然屆期被上訴人仍未交付，
    則被上訴人自翌日即八十七年四月廿六日起即負遲延責任，迨八十七年七月九日
    在本院前審受命法官勸諭下，被上訴人始點交與上訴人，有該日勘驗筆錄在卷可
    稽，並為兩造所不爭執。其間共有七十五日（五日加三十一日加三十日加九日）
    ，被上訴人應負遲延責任。其數額方面，經查：
    (一)都市地方房屋之租金，以不超過土地及其建築物申報總價額年息百分之十為限
      ，土地法第九十七條第一項定有明文。又所謂土地及建築物之總價額，土地法
      施行法第二十五條規定，土地價額，依法定地價；建築物價額，依該管縣市地
      政機關估定之價額。而法定地價，依土地法第一百四十八條規定，係為土地所
      有人依該法規定所申報之地價，在平均地權條例施行區域，當係指土地所有人
      於地政機關舉辦規定地價或重新規定地價之時，其公告申報地價期間自行申報
      之地價，未於該期間內申報，地政機關公告之地價而言 (參看該條例第十六條
      ）。而土地法第九十七條及實施都市平均地權條例第四十二條、第四十三條，
      關於房屋及基地計收租金之規定，於損害賠償事件雖非當然一體適用，然亦未
      嘗不可據為計算賠償之標準（最高法院四九年台上字第一二三○號判例參照）
      ；且基地租金之數額，除以基地申報地價為基礎外，尚須斟酌基地之位置，工
      商業繁榮之程度，承租人利用基地之經濟價值及所受利益等項，並與鄰地租金
      相比較，以為決定，並非必達申報總地價年息百分之十最高額（最高法院六八
      年台上字第三○七一號判例參照）。
    (二)坐落台中市○區○○段六小段六之一八號面積二○六平方公尺土地，於八十三
      年七月後之申報地價為每平方公尺九千六百元，上訴人乙○○、戊○○應有部
      分各為四分之一，合計為二分之一，而同所六之二七號面積四三平方公尺，申
      報為二萬四千元，上訴人丁○○、己○○應有部分各為四分之一，合計為二分
      之一，有地價謄本可稽（見本院卷一一○、一一一頁）；又建築物價額，經本
      院命上訴人提出結果，因現行地政機關並未估定，爰以台中市稅捐稽徵處八十
      七年度課稅現值為準，上訴人僅提出下列三建物之課稅現值，其中台中市○○
      街七十八號為二百五十一萬八千四百元，同號三樓之一為一百零九萬八千三百
      元，同號四樓之一為一百零九萬九千五百元，有房屋稅繳款書影本可憑（見本
      院卷一二○頁），均為被上訴人所不爭執。而上開二筆土地在台中市○○街，
      在公園路夜市商圈內，附近高樓林立，道路沿線一樓均供店面使用，二樓以上
      為住家或辦公室使用，有上訴人於原審所提出之照片（見原審卷一○五至一○
      七頁及華聲企業鎃鑑定有限公司之鑑定報告書內所附照片）可稽，且交通便利
      ，公共設施亦不少，消費性人口，多為商業區型態，發展潛力持平等（見同上
      鑑定報告書），本院斟酌上開情事，認以系爭土地及其建築物申報總價額年息
      百分之八為相當，則上訴人所得請求之數額為一十萬二千二百六十三元｛
     （988800＋516000＋0000000＋0000000＋0000000）×75／365×0.08＝102263
      ｝。又上訴人請求自八十五年三月六日起算之法定遲延利息部分，因被上訴人
      自八十七年七月九日始行交付，則應自翌日即同月十日起始負遲延責任，超過
      部分為無理由。
七、從而，上訴人本於不完全給付及被上訴人遲延交付損害之法律關係，請求被上訴
    人給付一十萬二千二百六十三元及自八十七年七月十日起至清償日止按年息百分
    之五計算之利息，為有理由，應予准許，原審就此部分所為上訴人敗訴之判決，
    於法尚有未洽，自屬不能維持。上訴論旨指摘原判決不當，求為廢棄改判，非無
    理由，爰判決如主文所示。至於超過上開應准許部分以外之請求，為無理由，不
    能准許，原審所為上訴人敗訴之判決，核無不合，上訴論旨指摘原判決不當，聲
    明求為廢棄改判，非有理由，其假執行之聲請失所附麗，應併予駁回。又上訴人
    勝訴部分，未逾一百五十萬元，經本院判決即告確定，勿庸宣告假執行，其假執
    行之聲請亦併予駁回。
八、本件已臻明確，兩造其餘攻擊及防禦方法，均與本件之判斷不生影響，自勿庸一
    一審酌論列，併此敘明。
據上論結，本件上訴為一部有理由，一部無理由，依民事訴訟法第四百五十條第一項
、第四百四十九條第一項、第七十九條，判決如主文。
中      華      民      國    九十二    年     十二     月      十      日
                                      臺灣高等法院臺中分院民事第一庭
~B1        審判長法  官  林陳松
~B2              法  官  李寶堂
~B3              法  官  鄭金龍
右為正本係照原本作成。
上訴人得上訴。
被上訴人不得上訴。
如對本判決上訴，須於收受判決送達後二十日內向本院提出上訴書狀，其未表明上訴
理由者，應於提出上訴後二十日內向本院提出上訴理由書(須按他造人數附具繕本)。
上訴時應提出委任律師或具有律師資格之人之委任狀；委任有律師資格者，另應附具
律師及格證書及釋明委任人與受任人有民事訴訟法第四百六十六條之一第一項但書或
第二項（詳附註）所定關係之釋明文書影本。
~B              書記官  林桂鳳
中      華      民      國    九十二    年     十二     月     十一     日
附註：
民事訴訟法第四百六十六條之一（第一項、第二項）
對於第二審判決上訴，上訴人應委任律師為訴訟代理人。但上訴人或其法定代理人具
有律師資格者，不在此限。
上訴人之配偶、三親等內之血親、二親等內之姻親，或上訴人為法人、中央或地方機
關時，其所屬專任人員具有律師資格並經法院認為適當者，亦得為第三審訴訟代理人
。
                                                                        Ｙ


司法院資訊處製作；財團法人民間司法改革基金會備份。
